【裁判字號】    97,台上,4027
【裁判日期】    970821
【裁判案由】    違反貪污治罪條例等罪
【裁判全文】
最高法院刑事判決            九十七年度台上字第四０二七號
上  訴  人  甲○○（原名林景祥）
選任辯護人  唐治民律師
上  訴  人  乙○○
選任辯護人  蘇榮達律師
            蘇俊誠律師
上  訴  人  丙○○
選任辯護人  戴國石律師
上  訴  人  丁○○
                    之12
            戊○○
上列上訴人等因違反貪污治罪條例等罪案件，不服台灣高等法院
高雄分院中華民國九十六年五月三十日第二審判決〔九十六年度
上訴字第五六五號，起訴案號：台灣高雄地方法院檢察署九十年
度偵字第一一八七六號、第一二０四九號、第一二０四八號、第
一二０四六號、第一四三六四號、第一二０四七號、第一九二三
一號、第一九二三二號、第一一八七七號、第一一八七五號、第
一三一七四號、第一五九九八號、第一九二三三號、第一七五五
四號、第一五九九四號、第一五九九三號、第一八八０三號（原
判決除九十年度偵字第一一八七六號外，其餘案號均漏載）〕，
提起上訴，本院判決如下：
    主  文
原判決關於乙○○部分撤銷，發回台灣高等法院高雄分院。
其他上訴駁回。
    理  由
一、撤銷發回（即乙○○）部分：
原判決關於上訴人乙○○部分認定，乙○○有如原判決事實欄四
所載之犯行，因而撤銷第一審關於乙○○部分之科刑判決，改判
仍論處乙○○有調查職務之公務員，對於違背職務之行為，收受
賄賂罪刑（處有期徒刑五年六月，褫奪公權三年）；固非無見。
惟查：（一）被告以外之人於審判外之言詞或書面陳述，除法律
有規定者外，不得作為證據，刑事訴訟法第一百五十九條第一項
定有明文；而所謂法律有規定者，即包括同法第一百五十九條之
一至之五所規定傳聞證據具有證據能力之例外情形；故如欲採被
告以外之人於審判外之言詞，如警詢或偵查中之陳述為證據時，
必須符合法律所規定之例外情形，方得認其審判外之陳述有證據
能力，並須於判決中具體說明其符合傳聞證據例外可信之情況及
心證理由，否則即有違背證據法則及判決不備理由之違誤。原判
決就乙○○部分採取證人黃正評在法務部調查局高雄市調查處（
下稱高雄市調查處）之證詞為判決之基礎（見原判決正本第四六
頁理由(一)、第五０頁理由(4)），就該部分證據之證據能力，理由
說明：「辯護人對於卷內其餘屬於傳聞之證據（包括證人黃正評
於高雄市調查處之供詞），其證據能力均不爭執，本院依卷內所
有證據作成時之情況認為適當，亦無證明力明顯過低之情形，本
判決所引用之證據均有證據能力」等語（見原判決正本第三二頁
）。惟證人黃正評於高雄市調查處之陳述，係被告以外之人於審
判外之陳述，屬傳聞證據。乙○○之選任辯護人在原審就該部分
陳述之證據能力，聲明：「（黃正評）民國九十年六月二十六日
於調查處所言不利於乙○○的部分沒有證據能力，且內容不實在
」（見上訴字卷(二)第三九頁）；已對黃正評在高雄市調查處所為
陳述之證據能力有所爭執；原判決以乙○○之辯護人未就被告以
外之人於審判外之陳述表示異議，認有證據能力，與卷證資料不
符，自有違誤。（二）有罪判決書，應記載對於被告有利之證據
或辯解不予採納之理由，如漏未記載，即有判決不備理由之違背
法令，刑事訴訟法第三百十條第二款、第三百七十九條第十四款
前段規定甚明。原判決於事實欄四認定：「乙○○假借職務上之
機會，故意『要求』不知情之警員黃正評配合製作『車禍備案紀
錄』，黃正評不查，遂依丁○○之口述，於職務上製作之高雄市
政府警察局前鎮分局員警工作紀錄簿上登載：『一時間：九十年
四月十三日十四時。二地點：前鎮區○○○路與鎮海路口。三事
由：駕駛人陳坤定（四十七年六月十四日，住嘉義縣太保市田尾
里七一之二號）駕車號ＢＢ－八七０二租賃小客車，不慎撞及Ｕ
ＧＷ－七００輕機，造成蕭昭仁、蕭振陽手腳受傷…』等不實內
容，丁○○並於該工作紀錄簿上，偽簽『陳坤定』署名，足以生
損害於陳坤定、高雄市政府警察局對車禍事件管理之正確性」等
情（見原判決正本第十五頁）。惟依卷內資料，黃正評於第一審
九十五年十一月十四日審理時證稱：「（當時乙○○有無告知你
如何開立證明書？）沒有；（受理交通事故備案，於工作紀錄簿
乙○○有無對你作任何指示？）沒有；（乙○○有無對你做任何
指示？）沒有；（過程中乙○○有無陳述？）沒有；（過程中乙
○○有無與那個來報案的人〔指丁○○〕講話或指示你如何做？
）沒有」等語（見訴字卷(五)第四二頁至第四四頁）。如果屬實，
上開黃正評在審判中之證詞，似對乙○○有利，原判決未予採取
，亦未說明不採之理由，有理由不備之違法。（三）原判決上引
事實欄四認定：乙○○假借職務上之機會，故意要求不知情之警
員黃正評配合製作車禍備案紀錄，黃正評不查，遂依丁○○之口
述，於職務上製作之高雄市政府警察局前鎮分局員警工作紀錄簿
上為不實之登載等情。惟事實欄四又記載；「乙○○並以上述登
載不實之不實員警工作紀錄簿（稿），據以行使，附於『其』所
填具之道路交通事故證明書陳報上級長官」（見原判決正本第十
五頁至第十六頁）。似又認本件交通事故證明書乃乙○○所製作
，其事實之認定前後矛盾，判決自有違誤。以上或係乙○○上訴
意旨所指摘，或為本院得依職權調查之事項，應認原判決關於乙
○○部分有撤銷發回更審之原因。
二、上訴駁回（即甲○○、丙○○、丁○○、戊○○）部分：
（一）關於甲○○、丙○○部分及戊○○、丁○○貪污部分：
按刑事訴訟法第三百七十七條規定：上訴於第三審法院，非以判
決違背法令為理由不得為之；是提起第三審上訴，應以原判決違
背法令為理由，係屬法定要件；如果上訴理由書狀並未依據卷內
訴訟資料具體指摘原判決不適用何種法則或如何適用不當，或所
指摘原判決違法情事顯與法律規定得為第三審上訴理由之違法情
形不相適合時，均應認其上訴為違背法律上之程式，予以駁回。
原判決關於上訴人甲○○（原名林景祥）、丙○○部分及戊○○
、丁○○貪污部分，撤銷第一審各該部分之科刑判決，改判論處
甲○○、丙○○連續有調查職務之公務員，對於違背職務之行為
，收受賄賂罪刑（甲○○處有期徒刑六年六月，褫奪公權四年；
丙○○處有期徒刑五年四月，褫奪公權三年）；改判論處戊○○
、丁○○共同連續非公務員，對於公務員，關於違背職務之行為
，交付賄賂罪刑（各處有期徒刑一年六月，均褫奪公權一年）。
甲○○之上訴意旨略稱：原判決認定甲○○與丁○○、戊○○、
陳武才間係屬賄賂罪對向共犯。則丁○○、陳武才、戊○○所為
不利於己之陳述，須無瑕疵且仍應調查其他必要之證據，始得採
為甲○○論罪之依據。惟陳武才、戊○○及丁○○等人之陳述，
就陳武才在儂儂賓館門口交付甲○○賄款新台幣（下同）一萬六
千元係陳林會祝部分或施吳對部分之賄款？丁○○、戊○○是否
親眼見到陳武才交付賄款予甲○○？賄款一萬六千元係何人決定
及係何人支出並交付甲○○？甲○○是否知悉車禍或交通事故處
理登記表係虛偽不實等事項所為之供述互有齟齬，顯有重大瑕疵
，其可信性已堪質疑，而除上開共犯之供述外，別無其他補強證
據佐證，原判決遽採陳武才等之證詞而為判決，有不適用法則、
調查職責未盡、判決理由不備之違法等語。丙○○上訴意旨略稱
：(一)、原判決認定丙○○係犯刑法第二百十六條、第二百十三條
之行使公務員明知不實事項而登載於職掌之公文書罪；惟依理由
欄（九）一之壹之記載，又認丙○○應成立刑法第二百十四條
之罪，有理由矛盾之違法。(二)、九十年四月二十四日當天係徐皆
英（已改名為徐銘聰）值勤，原判決認定為備勤，與事實有違。
且當時既由徐銘聰值班，丙○○並未值班，原判決認定丙○○係
「代徐銘聰於職務上製作之道路交通事故證明書上」，則員警工
作紀錄簿及道路交通事故證明書，即非丙○○當時職務上所執掌
之公文書。原判決改論刑法第二百十三條之公務員登載不實罪，
並未就上開文書何以係丙○○職務上執掌之公文書予以說明，亦
有理由不備之違法。又如認丙○○代徐銘聰製作上開文書，係利
用徐銘聰為不實之登載，則應為犯刑法第二百十四條之罪，則丙
○○依據報案人張高秋桂之陳述而為記載，亦無使公務員登載不
實之犯行。(三)、依張高秋桂、陳武才之供述，均否認見到戊○○
有交付賄款予丙○○，而丁○○對於為何會在調查中指證丙○○
收取賄款，於第一審審理時陳稱係因當時骨折，為了保外就醫而
為不實之指述等語。而戊○○之供述亦先後不一，於調查中稱：
「在儂儂賓館一樓櫃台前沙發處親自將現金交給丙○○本人，陳
武才在場」，於偵查中稱：「丁○○先拿給他，丁○○有跟我說
他要墊，丙○○確實有收到這筆款項」，於第一審稱：「給警員
的款項都是陳武才處理的」各等語，則丁○○及戊○○之供述均
不能採為丙○○論罪之依據。且丙○○當時倘有收受戊○○交付
之賄款，陳武才既在場，豈會未見。原判決以「陳武才之供述僅
能證明未見到被告收受賄款之經過」，而為不利丙○○之認定，
有認定事實不依證據之違法，且就戊○○供述不一部分未予說明
，亦有理由不備之違法等語。戊○○之上訴意旨略稱：(一)、戊○
○對犯罪事實坦承不諱，全力配合調查，且無前科，經此次偵審
程序，應有所警惕，當無再犯之虞。且戊○○於九十六年五月二
十九日發生車禍，需接受手術及長期休養。依戊○○之情狀，有
以暫不執行為適當之必要，應予宣告緩刑，惟原審未為緩刑之宣
告，有適用法則不當之違法。(二)、原判決事實欄一、二部分係因
戊○○對犯罪未發覺之罪自首而查獲其他共犯，原判決未依貪污
治罪條例第十一條規定免除其刑，有不適用法則之違法等語。丁
○○之上訴意旨略稱：丁○○對於車禍保險理賠並非專業，係依
戊○○之指示準備車籍資料、醫師診斷證明書等資料交付戊○○
申辦，至於行賄警員以取得交通事故證明書，丁○○並不知情。
另犯罪事實欄二至五，丁○○亦僅依戊○○指示代為送、領文件
資料，未參與合謀，不能論以共犯。原判決對於丁○○係於何時
、何地與陳武才、戊○○謀議如何分工、分配利益等情，均未說
明，有理由不備之違法。又丁○○從不認識甲○○、乙○○、丙
○○，亦未經手及目睹行賄，故丁○○之自白不實在等語。
惟查：原判決依憑戊○○及丁○○自承有原判決事實欄一至五所
載犯行之供詞；甲○○坦承有於原判決事實欄一至三所載之時間
，在「交通事故處理登記（備忘）表」上，分別登載鄭國忠與陳
林會祝、鄧蕙泉與施吳對、邱麗華與陳長治等人各駕車肇事報案
之供詞；丙○○供承有於九十年四月間某日，伊由陳武才約至儂
儂賓館見面，告知有一件車禍要其幫忙，並表示會交待丁○○帶
車禍當事人前往派出所報案，在儂儂賓館與陳武才、丁○○及戊
○○聊天之供詞；戊○○、丁○○、陳武才、孫達德、陳林會祝
、鄭國忠、鄧蕙泉、施陳葉、羅榮貴、徐銘聰、張高秋桂之證詞
；登載鄭國忠與陳林會祝肇事之交通事故處理登記（備忘）表、
通訊監察書、鄭國忠之車籍作業系統查詢資料、國立成功大學醫
學院附設醫院（下稱成大醫院）診斷證明書、合作金庫活期儲蓄
存款存摺、陳林會祝之協和醫院診斷證明書及病歷資料、成大醫
院九十年九月二十八日成附醫病歷字第九０七六號函附病歷資
料、鄭國忠辦理理賠相關資料；登載鄧蕙泉與施吳對肇事之交通
事故處理登記（備忘）表、正大醫院病歷資料、鄧麗爵之車籍作
業系統查詢資料、被保險人鄧麗爵辦理理賠相關資料；登載邱麗
華與陳長治肇事之交通事故處理登記（備忘）表、邱麗華之車籍
作業系統查詢資料、長庚紀念醫院診斷證明書、陳長治之協和醫
院診斷證明書及病歷資料、長庚紀念醫院高雄分院九十年九月二
十八日長庚院高字第三０八四號函附病歷資料；登載張高秋桂
肇事之道路交通事故證明書、高雄市政府警察局苓雅分局民權路
派出所員警工作紀錄簿、張高秋桂之車籍作業系統查詢資料、張
高秋桂郵局帳戶交易資料、張高秋桂之協和醫院診斷證明書及病
歷、高雄市邱綜合醫院病歷資料、博正醫院病歷資料等證據資料
，認定甲○○、丙○○、丁○○、戊○○等有原判決事實欄所載
之違反貪污治罪條例犯行；已於理由內，詳敘其調查證據之結果
及取捨證據認定之理由，並就上訴人甲○○、丙○○否認犯罪，
甲○○辯稱：原判決事實欄一至三所載之交通事故處理登記（備
忘）表係由其依肇事當事人之口述而填載，並未收受賄賂，更不
知該交通事故處理登記（備忘）表係用來詐領保險金，亦未期約
賄賂等語；丙○○辯稱：原判決事實欄五所填寫之交通事故備案
證明，係因值班警員徐銘聰忙於處理他案，故由其代為處理本件
交通事故備案，伊未在儂儂賓館內，向戊○○收受賄賂，亦不知
該道路交通事故證明書係用來詐領保險金等語，認俱非可採，已
依據卷內資料，予以指駁及說明。從形式上觀察，原判決並無理
由矛盾、理由不備、適用法則不當及依法應於審判期日調查之證
據而未予調查之違背法令情形。按取捨證據及認定事實，乃事實
審法院適法職權之行使，其對證據證明力所為之判斷，苟不悖通
常一般人日常生活之經驗，又未違背客觀上應認為確實之定則，
並已敘明其何以為此判斷之心證理由者，即不能任意指為違法。
原判決就證人戊○○、丁○○、陳武才與甲○○有關而與事實稍
有出入部分之供述，依其調查證據之結果及綜合全案卷內資料，
本於經驗法則與論理法則，定其取捨而為判斷。所為論斷俱與卷
內資料相符，判決並無違誤。甲○○上訴意旨或置原判決事實欄
明確認定及理由內已詳予說明之事項於不顧，仍執原判決已敘明
不予採納之上訴人否認犯罪辯解，任意指摘原判決採證違法及理
由不備；或就事實審法院採證認事自由判斷職權之合法行使，再
為單純事實上爭執，自非合法之第三審上訴理由。原判決事實欄
五認定：「丙○○見有機可趁，明知並無車禍情事，竟與陳武才
、戊○○、丁○○、張高秋桂共同基於公務員明知不實事項而登
載於職掌公文書暨行使該公文書之犯意聯絡」等情（見原判決正
本第十九頁）；理由說明：丙○○係明知為不實之事項而登載於
公務員職務上所掌之公文書而犯刑法第二百十六條、第二百十三
條之行使公務員登載不實文書罪等語（見原判決正本第五二頁、
第六七頁、第七十頁）；其事實與理由尚無矛盾。至於原判決理
由（九）之一壹內，敘明撤銷第一審判決之理由，以第一審判
決適用法條（刑法第二百十四條）不當而予撤銷時，載稱：「原
審（指第一審）認丙○○係犯刑法第二百十三條之公務員明知不
實事項而登載於職掌公文書之犯行，顯屬適用法則不當」等語（
見原判決正本第七二頁），其法條顯係誤載，於判決本旨不生影
響。丙○○上訴意旨(一)執以指摘，自非適法之第三審上訴理由。
又原判決事實欄五認定丙○○係於職務上所掌之文書為登載不實
等情，理由已說明係依憑「丙○○自承：任職於高雄市政府警察
局苓雅分局民權路派出所警員，負責值班、查察戶口、備勤、巡
邏、受理交通事故申報及現場調查等業務，如有民眾事後前至派
出所辦理交通事故備案時，則由備勤人員或當班人員填載道路交
通事故證明書」等語（見原判決正本第五一頁至第五二頁）；且
依卷內資料，丙○○在第一審亦供明：「當時他（徐銘聰）值班
，我備勤」（見訴字卷(五)第五一頁）。則無論丙○○係為當班或
備勤，自有填載道路交通事故證明書之職權，原判決並無違誤。
再刑法第二百十三條之公務員登載不實罪，以公務員在其職務上
所掌之文書，明知不實事項而予登載即克成立。丙○○上訴意旨
(二)以原判決漏未調查及其應係犯刑法第二百十四條之罪云云；即
有誤會。又證人之供述前後稍有不符或相互間有所歧異，究竟何
者為可採，事實審法院非不可本於經驗法則，斟酌其他情形，作
合理之比較，定其取捨；若其基本事實之陳述與真實性無礙時，
仍非不得予以採信，非謂一有不符或矛盾，即認其全部均為不可
採信；又就證人先後不同之證述，明示採取其中部分作為判決之
基礎時，原即含有摒棄與其相異部分之意，此乃證據取捨之當然
結果，自無庸於判決理由內一一敘明。原判決就證人丁○○、陳
武才與丙○○有關而與事實稍有出入之供述部分，已依其調查證
據之結果及綜合全案卷內資料，本於經驗法則與論理法則，定其
取捨而為判斷，並於理由內詳述其憑以判斷之依據及認定之理由
。雖原判決對戊○○有關丙○○部分供詞與事實不符而有歧異部
分，未說明不足採之理由，惟原判決既採取戊○○供詞中與陳武
才及丁○○相符部分，自已摒棄與該論旨不合部分之供述，原判
決縱未於理由內逐一敘明，亦不能指為違法。丙○○上訴意旨(三)
執以指摘，不足以辨識原判決已具備違背法令之形式要件。按量
刑輕重係屬事實審法院得依職權自由裁量之事項，茍已斟酌刑法
第五十七條所列情狀而未逾法定刑度，即不得遽指為違法。且是
否宣告緩刑，本屬法院裁量之職權。原判決量處戊○○有期徒刑
一年六月及未宣告緩刑，屬事實審職權之行使，並無違法。戊○
○上訴意旨(一)指摘原判決未予宣告緩刑，有不適用法則之違誤云
云，顯與法律規定得為第三審上訴理由之違法情形不相適合。刑
法第六十二條規定之自首，以對於未發覺之罪，向有偵查權之機
關或公務員自承犯罪，進而接受裁判為要件；而戊○○行為時之
刑法第五十六條連續犯或第五十五條牽連犯等裁判上一罪關係之
犯罪，苟全部犯罪未被發覺前，行為人僅就其中一部分犯罪自首
，固仍生全部自首之效力，反之，倘其中一部分犯罪已先被有偵
查權之機關或公務員發覺，行為人事後方就其餘未被發覺之部分
，自動供認其犯行時，因與上開自首之要件不符，自不得適用上
開自首之規定減輕其刑。又貪污治罪條例之自首規定為刑法第六
十二條但書所稱之特別規定。依卷內資料，本件事實欄三戊○○
違背職務期約賄賂罪之犯行，係經警方主動查覺，雖戊○○主動
供出事實欄其中一、二部分違背職務交付賄賂之犯行，惟上開犯
行具連續犯關係，則戊○○於其連續犯之一部分犯罪已被發覺後
，始供出其他未被發覺之犯罪，依上開說明，即與自首之要件不
符。則原判決未適用貪污治罪條例第十一條第四項前段自首之規
定免除其刑，於法並無違誤。戊○○上訴意旨(二)執以指摘，自非
適法。原判決依其調查證據之結果並綜合全案證據資料，本於事
實審法院之推理作用，認定丁○○有其事實欄一至五所記載之犯
行，已詳細說明其所憑之證據及認定之理由；參以，丁○○在原
審尚且多次承認犯罪（見上訴字卷(一)第一四六頁、上訴字卷(二)第
十四頁、第一三０頁），其上訴意旨，或未依據卷證資料，具體
指摘原判決究係如何違背法令，或置原判決明確之論斷於不顧，
就與犯罪構成要件無關之細節，為事實上之爭辯，或對原審採證
認事之適法職權行使，任意指摘，難謂已符合首揭法定上訴要件
。上訴人等其餘上訴意旨，或係就證據之證明力或原審已說明論
斷之事項為爭執，或未具體指摘原判決究係如何違背法令，殊非
適法之上訴理由。綜上所述，應認甲○○、丙○○部分及戊○○
、丁○○關於貪污部分之上訴，俱屬違背法律上之程式，均予駁
回。至於原判決認與上訴人戊○○、丁○○事實欄一至五違反貪
污治罪條例有牽連關係之詐欺取財罪部分，原判決認係觸犯刑法
第三百三十九條第一項之罪名，經核屬刑事訴訟法第三百七十六
條第四款之案件，與之有牽連關係之上開重罪部分之上訴，既不
合法，應從程序上予以駁回，自無從就有牽連關係之輕罪部分併
為實體上審判，此部分既經第二審判決，自不得上訴於第三審法
院，戊○○、丁○○就該部分復提起上訴，皆非適法，應併予駁
回。又本院為法律審，戊○○提出交通事故調查登記表、診斷書
及身心殘障手冊影本等證件，本院無從審酌，附此說明。
（二）關於戊○○詐欺（即原判決事實欄六）及丁○○侵占部分
：
按上訴得對於判決之一部為之，未聲明為一部者，視為全部上訴
，刑事訴訟法第三百四十八條第一項定有明文。本件上訴人戊○
○及丁○○於上訴狀中並未聲明僅對違反貪污治罪條例部分聲明
上訴，應視為戊○○對詐欺部分及丁○○對侵占部分，亦提起上
訴。惟上訴人等此部分係分別犯刑法第三百三十九條第一項及同
法第三百三十五條第一項之罪，係屬刑事訴訟法第三百七十六條
第四款、第三款之案件，既經第二審判決，自不得上訴於第三審
法院，上訴人戊○○、丁○○等竟就該部分提起上訴，該等部分
上訴顯為法所不許，應予駁回。
據上論結，應依刑事訴訟法第三百九十五條前段、第三百九十七
條、第四百零一條，判決如主文。
中    華    民    國  九十七  年    八    月  二十一  日
                      最高法院刑事第八庭
                          審判長法官  林  永  茂
                                法官  吳  昆  仁
                                法官  蘇  振  堂
                                法官  蕭  仰  歸
                                法官  何  菁  莪
      本件正本證明與原本無異
                                      書  記  官
中    華    民    國  九十七  年    八    月  二十八  日
                                                Ａ


司法院資訊處製作；財團法人民間司法改革基金會備份。
